【裁判字號】    97,上易,283
【裁判日期】    970729
【裁判案由】    清償債務
【裁判全文】
臺灣高等法院民事判決                 97年度上易字第283號
上  訴  人  乙○○
被  上訴人  甲○○(原名金天放)
訴訟代理人  王榆富律師
            林明正律師
上列1人
複  代理人  林育生律師
上列當事人間清償債務事件，上訴人對於中華民國97年2月14日
臺灣板橋地方法院96年度訴字第2270號第一審判決提起上訴，並
為訴之追加，本院於97年7月15日言詞辯論終結，判決如下：
    主      文
原判決關於駁回上訴人下列第二項之訴部分，暨訴訟費用之裁判
廢棄。
被上訴人應給付上訴人新台幣玖拾貳萬元，及自民國九十六年九
月二十二日起至清償日止，按年息百分之五計算之利息。
其餘上訴及追加之訴均駁回。
第一、二審及追加之訴訴訟費用由被上訴人負擔十分之九，餘由
上訴人負擔。
    事實及理由
壹、程序方面：
一、按於第二審為訴之變更、追加，非經他造同意，不得為之，
    惟如請求之基礎事實同一者，則不在此限，此觀民事訴訟法
    第255條第1項第2款及同法第466條第1項規定甚明。查上訴
    人於原審本於消費借貸返還請求權，請求被上訴人給付新臺
    幣 (下同)1,000,000元，及自民國 (下同)91年1月23日起至
    清償日止，按年息5%計算之利息；嗣於本院審理時，除仍依
    消費借貸返還請求權請求被上訴人為上開給付外，並追加依
    民法第179條規定，請求被上訴人給付如上開給付內容，核
    屬訴訟標的之追加，因其請求之基礎事實同一，依上開說明
    ，尚無庸經被上訴人之同意，應予准許。被上訴人表示不同
    意上訴人為訴之追加，尚有誤會，合先敘明。
貳、實體方面：
一、上訴人起訴主張：被上訴人於84、85年間向伊借款1,000,00
    0元，經伊如數交付 (存入被上訴人妹妹之帳戶)，依約定被
    上訴人應按年息12%計付利息，並應於5年內清償。此筆借款
    債務並經被上訴人於91年1月23日親書「欠良哥100萬」交上
    訴人收執。詎被上訴人除曾給付60,000元充作借款利息外，
    餘款分文未償等情。爰依消費借貸返還請求權，請求被上訴
    人給付1,000,000元，及自91年1月23日起至清償日止按年息
    5% 計算之利息之判決。
二、被上訴人則以：伊確於91年1月23日親書「欠良哥100萬」字
    條交上訴人收執，惟伊未曾向上訴人借貸任何款項，前開1,
    000,000元與借款無涉。兩造間係存有1,000,000元投資款糾
    紛，而伊從未要求上訴人將該筆投資款項轉為借款等語，資
    為抗辯。
三、原審判決駁回上訴人之請求，上訴人提起上訴，並主張：被
    上訴人因無法返還上訴人1,000,000元之投資款項，遂向上
    訴人要求將該筆款項當作借款予其使用，故該1,000,000元
    投資款項，已變更為借款，上訴人依消費借貸之法律關係向
    被上訴人求償，應屬無誤。退步縱認本件借貸之事證尚不明
    確，上訴人亦得依民法第179條規定請求，而為訴之追加，
    且聲明：(一)原判決廢棄。(二)被上訴人應給付上訴人1,000,00
    0元，及自91年1月23日起至清償日止，按年息5%計算之利息
    。
    被上訴人則答辯聲明：上訴駁回。
四、兩造不爭執之事項：
  (一)上訴人所提出字據中「欠良哥100萬乙○○；1.；金天
    放」部分為被上訴人所書寫。
  (二)兩造間除上開字據上所載「100萬」債務外，別無他筆債務
    。
  (三)上訴人所提出板橋海山郵局存證信函第299號、板橋海山郵
    局存證信函第347號，形式為真正。
五、依上訴人提出被上訴人所不爭執之字據，固記載「欠良哥10
    0萬乙○○；1.；金天放」等語，然上訴人主張該字據
    係因被上訴人與伊在大陸一起投資，後來被上訴人將大陸退
    股的款項侵占，直至91年1月23日相遇，被上訴人因無力償
    還該款項，所以才以借貸方式簽立借據等情，被上訴人則否
    認有欠款及侵占的事實，抗辯稱：承認有收到系爭100萬元
    ，但是，是投資大陸的款項，後來因虧損，上訴人為了取信
    太太，所以要求被上訴人寫系爭借據云云，是以本件應予審
    究者為兩造間是否有借貸關係存在：
  (一)依上訴人所提出板橋海山郵局94年11月22日第299號存證信
    函（寄信人為上訴人；收信人為被上訴人）自稱「台端（即
    被上訴人）不法侵占本人（即上訴人）投資台灣御翔工業股
    份有限公司合資經營廣東省順德市順德兆通電腦有限公司款
    項100萬元，併有台端於91年1月23日所簽『欠良哥100萬乙
    ○○』為憑……懇請台端於收受存證信函之日起7日內，將
    不法侵占款項100萬元全數返還於本人……。」及被上訴人
    之陳述，足信兩造有到大陸投資之事實。
  (二)按當事人主張有利於己之事實，就其事實有舉證之責任，民
    事訴訟法第277條定有明文。又事實有常態與變態之分，其
    主張常態事實者無庸負舉證責任，反之，主張變態事實者，
    則須就其所主張之事實負舉證責任 (最高法院86年台上字第
    891號判決參照)，查，兩造間就原來投資關係結束後，變更
    為借貸關係部分，上訴人既已提出被上訴人所不爭執之上開
    借據為證，則被上訴人否認有借貸關係之變態事實，自應負
    舉證之責，其就上訴人為了取信太太，所以要求伊寫系爭借
    據等情，既未能舉證以實其說，自應認上訴人之主張為真正
    。
  (三)兩造間借貸關係既存在，則上訴人本於消費借貸之法律關係
    ，請求被上訴人清償借款，即有理由。惟，依上訴人所提出
    板橋海山郵局94年11月22日第299號存證信函，上訴人自認
    被上訴人已清償8萬元 (參原審96年度促字第49870號卷第8
    頁)，就此範圍內，上訴人自不得重複請求，故上訴人得請
    求之金額為92萬元，逾此部分之請求即無所據，不應准許。
  (四)再，給付有確定期限者，債務人自期限屆滿時起，負遲延責
    任。給付無確定期限者，債務人於債權人得請求給付時，經
    其催告而未為給付，自受催告時起，負遲延責任。其經債權
    人起訴而送達訴狀，或依督促程序送達支付命令，或為其他
    相類之行為者，與催告有同一之效力 (民法第229條第1、2
    項參照)；又，借用人應於約定期限內，返還與借用物種類
    、品質、數量相同之物，未定返還期限者，借用人得隨時返
    還，貸與人亦得定1個月以上之相當期限，催告返還 (民法
    第478條第1、2項)，茲兩造間之借貸並未定清償期限 (按上
    訴人於支付命令狀載內容雖自陳約定清償期限為96年6月30
    日，但未能提出證據以實其主張，爰不採之)，雖上訴人曾
    以板橋海山郵局95年11月17日第347號存證信函催告被上訴
    人清償，但並未提出被上訴人已受催告之證明，自應以被上
    訴人於96年8月22日收受支付命令 (參原審支付命令卷最後1
    頁)起1個月以上之期限，即96年9月22日起，被上訴人始負
    遲延責任，是以上訴人得請求被上訴人自96年9月22日起至
    清償日止之法定利息，逾此部分之請求即無所據，不應准許
    。
  (五)按兩造間之基礎法律關係為清償借貸已如上述，則被上訴人
    並非無法律上原因而受領上開金錢，是以上訴人就上開請求
    不應准許部分，追加依不當得利法律關係，請求被上訴人返
    還，即屬無理由，不應准許。
六、綜上所述，上訴人本於借貸契約關係，請求被上訴人給付92
    萬元及自96年9月22日起至清償日止，按年息5%計算之利息
    ，為有理由，應予准許，逾此部分之請求及追加之請求，為
    無理由，不應准許。原審就上開應准許部分，為上訴人敗訴
    之判決，尚有未洽，上訴意旨求予廢棄改判，為有理由，爰
    由本院予以廢棄改判如主文第二項所示。至於上訴人請求不
    應准許部分，原判決為上訴人敗訴之判決，上訴意旨求予廢
    棄改判，為無理由，應駁回其上訴。
七、本件事證已臻明確，兩造其餘主張與舉證，經審酌核與判決
    結果不生影響，爰不逐一論述，併此敘明。
八、據上論結，本件上訴及追加之訴，為一部有理由，一部無理
    由，依民事訴訟法第449條第1項、第450條、第79條，判決
    如主文。
中    華    民    國    97    年    7     月    29    日
                    民事第十五庭
                        審判長法  官  林恩山
                              法  官  陳雅玲
                              法  官  黃國忠
正本係照原本作成。
不得上訴。
中    華    民    國    97    年    7     月    30    日
                              書記官  李明昇


司法院資訊處製作；財團法人民間司法改革基金會備份。
